【裁判字號】    98,訴,1126
【裁判日期】    981225
【裁判案由】    債務人異議之訴
【裁判全文】
臺灣臺北地方法院民事判決              98年度訴字第1126號
原      告  基泰建設股份有限公司
法定代理人  丙○○
訴訟代理人  徐志明律師
複  代理人  陳俊成律師
被      告  戊○○
            甲○○
共      同
訴訟代理人  洪大明律師
上列當事人間債務人異議之訴事件，本院於中華民國98年12月11
日言詞辯論終結，判決如下：
    主      文
確認被告戊○○對原告之債權，於超過新臺幣伍佰萬元部分不存
在。
本院九十八年度司執字第二三五六八號強制執行事件對原告所為
之強制執行程序，超過新臺幣伍佰萬元部分，應予撤銷。
原告其餘之訴駁回。
訴訟費用由被告戊○○負擔。
    事實及理由
一、原告主張：
（一）被告甲○○前因臺灣苗栗地方法院95年度重訴字第66號、
      臺灣高等法院臺中分院96年度重上字第126號、最高法院
      98年度臺上字第246號確定判決而對原告有新臺幣（下同
      ）750萬元及利息等債權（以下簡稱A債權），嗣甲○○於
      民國98年3月10日以存證信函通知原告，上開A債權已於98
      年3月9日讓與被告戊○○，被告戊○○並持上開確定判決
      及債權讓與協議書，向鈞院聲請強制執行（案號：98年度
      司執字第23568號），現仍在強制執行程序中。惟前開債
      權讓與係被告甲○○、戊○○基於通謀虛偽意思表示而為
      ，應屬無效，故被告甲○○仍係A債權之債權人。
（二）又訴外人乙○○○丁○○○被告甲○○分別有100萬元（
      以下簡稱B債權）及150萬元（以下簡稱C債權）之債權，
      丁○○○乙○○○98年2月25日將上開B、C債權共250萬元
      債權讓與原告，經原告於98年4月10日以起訴狀繕本及98
      年9月11日言詞辯論期日當庭通知，而債權讓與之通知。
      惟通知債權讓與事實之行為，該項通知不過為觀念通知，
      故讓與人與受讓人間成立債權讓與契約時，債權即移轉於
      受讓人，原告與訴外人乙○○○丁○○○98年2月25日達
      成轉讓上開B、C債權之合意，即成立債權讓與契約，於合
      意時雙方之債權已發生移轉，由原告取得B、C債權，事後
      通知被告僅是單純報備程序。若被告2人間之A債權尚未移
      轉，則原告自得以其對於被告甲○○之債權抵銷對於甲○○之債務；縱認被告2人之A債權已為轉讓，依民法第299
      條第2項規定，原告於98年3月10日收受被告戊○○來函通
      知將A債權轉讓之時，已取得對於被告甲○○之B、C債權
      ，是原告自得依民法第299條、第334條規定，對A債權之
      受讓人即被告戊○○主張以B、C債權為抵銷，是以A債權
      僅餘500萬元。
（三）爰依強制執行法第14條第1項規定提起本訴等語。並聲明
      ：１、確認被告甲○○對原告之債權逾500萬元之範圍不
      存在。２、確認被告戊○○對原告之債權逾500萬元之範
      圍不存在。３、本院98年度司執字第23568號強制執行事
      件所為逾500萬元之強制執行程序應予撤銷。
二、被告均以：
    被告甲○○係於95年1月4日向被告戊○○借款750萬元，辦
    理擔保提存，以撤銷原告對被告甲○○財產之假扣押程序，
    故甲○○與戊○○間確有資金借貸情事，甲○○故於98年3
    月9日將其對原告之750萬元債權讓與被告戊○○，並非通謀
    虛偽意思表示。被告甲○○已於98年3月10日以存證信函通
    知原告上開債權讓與，債權既已讓與被告戊○○，被告甲○○對原告已無債權可言，原告請求確認被告甲○○對原告之
    債權逾500萬元之範圍不存在云云，顯無確認之利益。至原
    告雖於98年2月25日簽立債權讓與契約書而受讓訴外人乙○○○丁○○○被告甲○○之250萬元債權，然原告迄未通知
    被告，足見該B、C債權之讓與契約書係事後偽造、倒填日期
    所為，且依民法第297條第1項規定，原告既未通知被告甲○○債權讓與之事，對被告甲○○自不生效力，況被告甲○○
    已將其對被告之750萬元債權讓與戊○○，甲○○對原告並
    無債權存在，被告無從以受讓之250萬元債權向甲○○或戊○○主張抵銷等語置辯。並聲明：原告之訴駁回。
三、按原告之訴，依其所訴之事實，在法律上顯無理由者，法院
    得不經言詞辯論，逕以判決駁回之；又按確認法律關係之訴
    ，非原告有即受確認判決之法律上利益者，不得提起之，民
    事訴訟法第249條第2項、第247條第1項前段分別定有明文。
    所謂即受確認判決之法律上利益，係指因法律關係之存在與
    否不明確，致原告主觀上認為其在法律上之地位有不安之狀
    態存在，且此種不安之狀態，能以確認判決將之除去者而言
    ，最高法院52年臺上字第1240號判例足資參照。經查：
（一）被告甲○○部分：
      原告主張被告甲○○因上開確定判決而對原告有A債權750
      萬元，訴外人乙○○○丁○○○對被告甲○○有B、C債權
      共250萬元，原告受讓B、C債權，經與A債權抵銷結果，請
      求確認被告甲○○對原告之A債權於超過500萬元之範圍不
      存在云云。惟查，被告甲○○於本院審理中自承其對原告
      並無A債權存在，亦未否認其非原告之債權人（見本院卷
      第126頁背面），是以原告與被告甲○○間關於A債權並不
      存在乙節要無不明確可言，易言之，兩造間就A債權存否
      之法律上地位並無不安狀態，或使原告在私法上之地位受
      有侵害之危險，從而，原告對被告甲○○提起本件訴訟，
      請求確認A債權於超過500萬元部分不存在云云，不具確認
      利益，其訴在法律上顯無理由，應逕以判決駁回之。
（二）被告戊○○部分：
      查本件原告主張被告戊○○對其之債權逾500萬元之範圍
      不存在，然此為被告戊○○所否認，堪認兩造間之債權逾
      500萬元以上部分存否並不明確，致原告在私法上之地位
      有受侵害之不安狀態存在，且此不安狀態得以確認判決除
      去之，故原告起訴請求確認被告戊○○對其之債權逾500
      萬元以上部分不存在，有即受確認判決之法律上利益，先
      予敘明。
四、經本院與兩造整理本件不爭執及爭執事項如下（見本院卷第
    57頁及背面、第64頁及背面、第119頁及背面）：
（一）兩造不爭執事項：
  １、被告甲○○對原告有750萬元及自95年3月4日起至清償日
      止按年息5％計算之利息暨訴訟費用等債權（案號：臺灣
      苗栗地方法院95年度重訴字第66號、臺灣高等法院臺中分
      院96年度重上字第126號、最高法院98年度臺上字第246號
      ，即A債權），並於98年3月9日與被告戊○○簽訂債權讓
      與協議書，被告甲○○並於同年月9日以存證信函將此債
      權讓與之事實通知原告，原告乃於翌日收受上開存證信函
      。
  ２、訴外人乙○○○被告甲○○有100萬元及自94年10月1日起
      至清償日止按年息6％計算之利息暨執行費用8000元等債
      權（即B債權）；訴外人丁○○○被告甲○○亦有150萬元
      及自94年10月1日起至清償日止按年息6％計算之利息暨執
      行費用2000元等債權（即C債權）。
  ３、被告戊○○以受讓被告甲○○對原告750萬元債權為由，
      持臺灣苗栗地方法院95年度重訴字第66號、臺灣高等法院
      臺中分院96年度重上字第126號、最高法院98年度臺上字
      第246號確定判決、債權讓與協議書（被證1，見本院卷第
      29頁），向本院聲請強制執行（98年度司執字第23568號
      ），並仍在強制執行程序中。
  ４、訴外人乙○○○丁○○○被告甲○○之B、C債權於98年2
      月25日時前、被告甲○○對原告之A債權於98年3月9日前
      均已屆清償期，且B、C債權之清償期先於A債權之清償期
      。
（二）爭執部分：
  １、被告甲○○於98年3月9日將其對原告之A債權讓與被告戊○○，是否係基於通謀虛偽意思表示而無效？
  ２、訴外人乙○○○丁○○○否確於98年2月25日將其等對被
      告甲○○之B、C債權讓與原告？原告可否以其自乙○○○
      丁○○○讓之B、C債權與被告對原告之A債權主張抵銷？
五、得心證之理由：
（一）被告甲○○於98年3月9日將其對原告之A債權讓與被告戊○○，是否係基於通謀虛偽意思表示而無效？
  １、按當事人主張有利於己之事實者，就其事實有舉證之責任
      ，民事訴訟法第277條前段定有明文。又按表意人與相對
      人通謀而為虛偽意思表示者，依民法第87條第1項前段規
      定，其意思表示固屬無效，惟第三人主張表意人與相對人
      通謀而為虛偽意思表示者，該第三人應負舉證之責（最高
      法院48年臺上字第29號判例可參）。本件原告既主張被告
      間關於上開A債權之讓與行為係通謀虛偽意思表示而無效
      ，依舉證責任分配之原則，自應由原告就通謀虛偽意思表
      示乙節先行立證。若原告不能舉證自己主張事實為真正，
      則被告就其抗辯事實即令不能舉證，或所舉證據尚有疵累
      ，亦應駁回原告之訴。
  ２、經查，原告於本院審理中自承，因不知被告甲○○為何將
      債權讓與戊○○，且先前原告無法執行到被告甲○○之財
      產，而被告甲○○於取得債權後馬上轉讓，故懷疑被告間
      有通謀虛偽意思表示等語，惟此為被告所否認，原告自應
      就通謀虛偽意思表示乙節先行舉證。惟查，原告自承相關
      證據即被告間之債權讓與協議書云云（見本院卷第64頁背
      面），然單以被告間之債權讓與協議書，實難逕認被告甲○○、戊○○對於A債權之讓與行為，有互相故意為非真
      意之表示，亦即相對人不僅須知表意人非真意，並須就表
      意人非真意之表示，相與為非真意之合意；換言之，原告
      就上開事實，並未舉證以實其說。再查，被告辯稱甲○○
      係於95年1月4日向戊○○借款750萬元辦理擔保提存，俾
      便撤銷原告對甲○○財產之假扣押程序，故被告相互間確
      有資金借貸情事，被告甲○○方於98年3月9日將其對原告
      之750萬元債權讓與被告戊○○等語，並提出被告間之協
      議書、戊○○所有臺灣銀行存摺明細（帳號：0000000000
      00號）、受款人為臺灣苗栗地方法院之支票（號碼：CB00
      00000，面額：750萬元）、國庫存款收款書、臺灣苗栗地
      方法院95年度存字第25號提存書為證（見本院卷第50至56
      頁），原告對上開證據之真正亦不爭執（見本院卷第64頁
      背面），是被告所辯，堪信為實。綜上，被告甲○○、戊○○間既有資金借貸往來關係，則被告甲○○以此為由，
      將其原有之A債權讓與被告戊○○，難認有違常情，原告
      亦未舉證證明被告間究有何通謀虛偽讓與債權之情事，是
      原告主張甲○○讓與A債權予戊○○係通謀而為虛偽之意
      思表示，應屬無效云云，自無足採。
（二）訴外人乙○○○丁○○○否確於98年2月25日將其等對被
      告甲○○之B、C債權讓與原告？原告可否以其自乙○○○
      丁○○○讓之B、C債權與被告甲○○對原告之A債權主張
      抵銷？
  １、按債權之讓與，非經讓與人或受讓人通知債務人，對於債
      務人不生效力，民法第297條第1項前段定有明文。復按債
      權之讓與，依民法第297條規定，非經讓與人或受讓人通
      知債務人不生效力，此項通知不過觀念通知，使債務人知
      有債權移轉之事實，免誤向原債權人清償而已；債權之讓
      與，依民法第297條第1項之規定，雖須經讓與人或受讓人
      通知債務人始生效力，但不以債務人之承諾為必要，而讓
      與之通知，為通知債權讓與事實之行為，原得以言詞或文
      書為之，不需何等之方式，故讓與人與受讓人間成立債權
      讓與契約時，債權即移轉於受讓人，最高法院39年臺上字
      第448號、42年臺上字第626號判例可參。故債權讓與係指
      不變更債權之同一性，由債權人將其移轉與相對人之準物
      權契約，於讓與人與受讓人間成立債權讓與契約時，債權
      即移轉於受讓人，換言之，只要有移轉債權之合意為已足
      ，至於讓與人或受讓人對債務人之通知，僅係觀念通知，
      目的在於使債務人知有債權移轉之事實，免誤向原債權人
      清償而已。
  ２、查原告主張訴外人乙○○○丁○○○於98年2月25日，將
      渠等對被告甲○○所有之B、C債權讓與原告等情，有「債
      權讓與契約書」（以下簡稱B、C債權讓與契約書）在卷可
      資佐證（見本院卷第9、10頁），被告雖辯稱原告或訴外
      人乙○○○丁○○○何未通知被告甲○○上開債權讓與之
      事，且證人即A債權事件中擔任原告訴訟代理人之王盈智
      律師，於98年3月間被告戊○○聲請查封原告銀行帳戶時
      ，曾致電詢問本金及利息合計金額為何、可否打折，完全
      未提B、C債權轉讓乙事，足見B、C債權讓與契約書應係原
      告事後偽造、倒填日期云云。惟證人乙○○○本院審理中
      證稱：之前實係原告借款給被告甲○○，僅由伊與丁○○○面擔任借款人，故伊將本屬原告之債權歸還原告，並簽
      署B、C債權讓與契約書，伊與丁○○○時在臺北市○○路
      51號10樓簽署上開讓與契約書，在場另有見證人黃律師、
      原告公司代表，契約內容已打好，伊與丁○○○蓋章，伊
      並於簽約後致電被告甲○○，告知錢是原告公司所借，伊
      已將權利還給原告公司，請被告甲○○直接將錢還給原告
      ，被告甲○○對此未表示意見等語（見本院卷第119頁背
      面），證人即B、C債權讓與契約書之見證人己○○於本院
      審理中亦證稱：確有見證B、C債權讓與契約書簽署，契約
      內容係當事人寫好帶至事務所，並在渠面前簽字，出席人
      員有原告公司員工、乙○○○丁○○○見證目的是確認當
      事人出於自由意識而為讓與行為，見證時間應是契約標示
      日期即98年2月25日，因日期若倒填或延後填寫，都屬非
      正常情形，渠會特別注意，但當天沒有這樣的狀況，故簽
      約日就是契約上所示的日期。簽約地點為臺北市○○路51
      號10樓或12樓，不確定哪一樓，見證前有確認當事人人別
      無誤，這是一般見證要遵守之流程，而原告公司員工有準
      備原告公司大、小章等語（見本院卷第126頁背面至第127
      頁），另證人王盈智則證稱：很多案件都受原告委任，而
      與被告甲○○有關之案件則係先前在臺灣苗栗地方法院（
      以下簡稱苗栗地院）之民事訴訟糾紛，當時擔任原告訴訟
      代理人，但其並非原告專屬之法律顧問，該案判決確定後
      即與原告終止委任關係，原告不只跟其之事務所合作，亦
      與其他律師有往來。其不知原告與訴外人丁○○○乙○○○開債權讓與之事，因這與苗栗地院的民事訴訟案件無關
      。雖因上開訴訟衍生出之強制執行糾紛幫原告與被告之訴
      訟代理人聯絡，但確切談話內容已記不清楚等語，是依證
      人乙○○○己○○上開證述可知，證人乙○○○訴外人丁○○○於98年2月25日，在證人己○○見證下簽署B、C 債
      權讓與契約書，至證人王盈智雖曾因訴訟案件受原告公司
      委任，而有業務往來，然證人王盈智非專屬原告公司之法
      律顧問，縱事後未參與B、C債權讓與原告之事，且對過程
      毫無所悉，亦與常理無違，被告據此逕認B、C債權讓與契
      約書應係原告事後偽造、倒填日期云云，委無足採。
  ３、再按債務人於受通知時，對於讓與人有債權者，如其債權
      之清償期，先於所讓之債權或同時屆至者，債務人得對於
      受讓人主張抵銷，民法第299條第2項定有明文。訴外人乙○○○丁○○○於98年2月25日將渠等對於被告甲○○之B
      、C債權，轉讓原告，已如前述，則依前揭裁判意旨可知
      ，系爭債權讓與之準物權契約，於讓與人與受讓人間成立
      債權讓與契約時，債權即移轉於受讓人，故原告已於98年
      2月25日取得對被告甲○○之B、C債權甚明，至於讓與人
      乙○○○丁○○○受讓人即原告對債務人即被告甲○○之
      通知，僅係觀念通知，不因何時通知或有無通知被告甲○○，而影響原告業已取得B、C債權之效力。復查，兩造皆
      不爭執B、C債權於98年2月25日前、A債權於98年3月9日前
      均屆清償期，且B、C債權之清償期先於A債權之清償期，
      是以被告甲○○於98年3月9日將其對原告之A債權讓與被
      告戊○○時，原告對於被告甲○○已取得B、C債權，且B
      、C債權之清償期先於A債權之清償期而屆至，依前開法律
      規定，原告自得以B、C債權共250萬元，對於受讓人即被
      告戊○○之A債權750萬元主張抵銷，經抵銷後，被告戊○○對原告所有之A債權僅餘500萬元，準此，原告請求確認
      被告戊○○對於原告之A債權於超過500萬元之部分不存在
      ，即有理由。
（三）末按強制執行法第14條第1項規定：執行名義成立後，如
      有消滅或妨礙債權人請求之事由發生，債務人得於強制執
      行程序終結前，向執行法院對債權人提起異議之訴。本件
      被告戊○○受讓A債權而為原告之債權人，並持臺灣苗栗
      地方法院95年度重訴字第66號、臺灣高等法院臺中分院96
      年度重上字第126號及最高法院98年度臺上字第246號確定
      判決之執行名義、債權讓與協議書，向本院聲請強制執行
      債務人即原告之財產（案號：98年度司執字第23568號）
      ，然原告取得之B、C債權共250萬元範圍內與A債權之750
      萬元相抵銷結果，被告戊○○對於原告之A債權於超過500
      萬元之部分已不存在，換言之，原告於執行名義成立後，
      確有消滅或妨礙債權人即被告戊○○請求之事由發生，原
      告據此提起異議之訴，主張本院98年度司執字第23568號
      強制執行事件，超過500萬元部分之強制執行程序應予撤
      銷，亦屬有理。
五、綜上，系爭A債權業於98年3月9日經被告甲○○合法轉讓被
    告戊○○所有，系爭B、C債權亦經訴外人乙○○○丁○○○
    98年2月25日轉讓原告所有，原告主張A債權中之250萬元，
    因與原告所有之B、C債權相抵銷而不存在，故請求確認被告
    戊○○對原告之債權逾500萬元之範圍不存在，並依強制執
    行法第14條第1項規定，請求本院98年度司執字第23568號強
    制執行事件所為逾500萬元之強制執行程序應予撤銷，均有
    無理由，應予准許。至被告甲○○既非原告之債權人，原告
    請求確認被告甲○○對原告之債權逾500萬元之範圍不存在
    ，自無確認利益，原告此部分主張為無理由，不應准許，應
    予駁回。
六、本件事證已臻明確，兩造其餘攻擊防禦方法及舉證，核與判
    決結果無影響，爰不再一一論列，併予敘明。
七、據上論結，本件原告之訴為一部有理由，一部無理由，依民
    事訴訟法第79條，判決如主文。
中    華    民    國    98    年    12    月    25    日
                  民事第三庭    法  官  孫正華
以上正本係照原本作成。
如對本判決上訴，須於判決送達後20日內向本院提出上訴狀。
中    華    民    國    98    年    12    月    25    日
                                書記官  林秀娥

司法院資訊處製作；財團法人民間司法改革基金會備份。
